【裁判字號】    90,台上,5033
【裁判日期】    900815
【裁判案由】    重利
【裁判全文】
最高法院刑事判決                                九十年度台上字第五○三三號
    上  訴  人  甲○○
                乙○○
    共      同
    選任辯護人  陳松楷律師
右上訴人等因重利案件，不服台灣高等法院中華民國八十八年五月十三日第二審判決
（八十八年度上訴字第二號，起訴案號：台灣士林地方法院檢察署八十六年度偵字第
八五九○號），提起上訴，本院判決如左：
    主  文
上訴駁回。
    理  由
按刑事訴訟法第三百七十七條規定：上訴於第三審法院，非以判決違背法令為理由，
不得為之。是提起第三審上訴，應以原判決違背法令為理由，係屬法定要件。且必須
依據卷內資料為具體之指摘，並足據以辨認原判決已具備違背法令之形式，始屬相當
。本件原判決撤銷第一審關於上訴人甲○○、乙○○部分之科刑判決，改判仍論該等
上訴人以共同乘他人急迫貸以金錢，而取得與原本顯不相當之重利為常業罪，甲○○
處有期徒刑拾月；乙○○（累犯），處有期徒刑伍月，扣案之上海商業儲蓄銀行存摺
壹本、互助會契約書貳拾本、互助會辦法表壹張、損益對照表壹張、會員申請單貳拾
張、會員名冊肆冊、遲繳未繳名冊壹本、曾文宮申請單壹份、林雪子申請單、切結書
各壹份、帳冊壹本、每日匯款收帳明細表壹張並均宣告沒收之。係依憑上訴人甲○○
、乙○○及共犯徐錦燿、徐政傑、姜守忠（均判處罪刑確定）對於百利互助聯誼中心
（下稱百利中心）係從事放款業務之事實，於警訊中供認不諱。參酌證人林中民、蔡
義祝、黃文德、胡金聰、陳建宏、陳忠正於警訊中均證稱：伊等前往台北市○○路○
段一四五號五樓向百利中心借錢，是從報紙廣告得知，該中心是以互助會方式經營放
款等情。又甲○○於偵查、第一審法院及原審分別供稱：借新台幣（下同）三萬元，
以二千五百元還十五次就結束，若拿二萬四千七百五十元的，要在一個月內還清三萬
元；在中國時報、聯合報刊登廣告，內容為標會買車、買屋輕鬆付款，免還本金；都
是欠地下錢莊或想向地下錢莊借錢的人，伊發現他們都是走投無路之人信用很差。一
開始用抽韱之方式，後來大家都稱急需用錢，來拜託伊，伊即給他們每人三萬元。伊
交三萬元給他人後，那人每月即交死會的錢，由伊來替那人付活會的錢，有賺到利息
。三萬元之會後來即未競標，每人來都標五百元，互助會沒有會首云云。乙○○於偵
查及第一審法院供述：在百利中心幫忙接待借款人、接聽電話及填寫資料；共犯徐錦
燿於偵查中亦供述：去（民國八十五）年十月開始，因沒工作才想到用錢賺利息，三
萬元每週交二千五百元，十五週繳清，若三萬元拿二萬四千七百五十元，要在一個月
內還清三萬元，有刊登報紙三萬元免還母錢各等語。證人陳建宏於第一審法院證稱：
不知標多少，因很趕時間，所以拿到就走，不清楚是第幾個得標，可能是第一個；林
中民於警訊中亦證述：因伊需錢孔急，所以前來向該地下錢莊（百利中心）借錢使用
，利息之計算方式伊不清楚，因伊每次都是預借三萬元，之後再分十五期，每星期為
一期，二千五百元至徐錦燿上海銀行內湖分行的戶頭內，這些金額中包含本金與利
息在內云云。復有共犯徐錦燿所有上海商業儲蓄銀行存摺一本、上訴人甲○○所有互
助會契約書二十本、互助會辦法表一張、損益對照表一張、會員申請單二十張、會員
名冊四冊、遲繳未繳名冊一本、曾文宮申請單一份、林雪子申請單、切結書各一份、
帳冊一本、每日匯款收帳明細表一張扣案等證據資料，而為論斷，已述其所憑之證
據及認定之理由。而以上訴人等否認有以重利為常業罪犯行，證人林中民於第一審法
院證稱係標會，並非向上訴人等借貸云云，係屬卸責及迴護之詞，均不足取。至證人
曹玉坤、羅惠真、陳宗衍、陳世輝等人所為證言，尚不足為有利上訴人等之認定，在
理由內依憑卷證資料，詳加指駁。並說明上訴人等均係以放款所得利息資為生活之依
據，並恃以為生，為常業犯。而前來借款之人，均係一時急需用款，故願意支付高額
利息之理由。從形式上觀察，原判決並無判決適用法則不當、不適用法則、判決理由
不備、理由矛盾，及應於審判期日調查之證據未予調查之違法情形存在。上訴意旨，
置原判決所為之明白論斷於不顧，專憑其個人意見，就原審採證認事職權之適法行使
及原判決理由已詳細說明之事項，漫事爭執，難認已符合首揭法定之第三審上訴要件
。又原判決綜合卷內全部證據資料，既認定上訴人等係乘他人急迫貸以金錢，而取得
與原本顯不相當之重利為常業罪，其未於判決理由內說明上訴人等所指證人蔡義祝、
胡金聰、陳志正、李佳鴻所為有利於上訴人等之證言不足採取之理由，雖嫌疏漏，然
對於判決結果並不生影響，依刑事訴訟法第三百八十條之規定，不得執為適法之第三
審上訴理由。其餘上訴意旨泛指原判決違法情事，又顯與法律規定得為第三審上訴理
由之違法情形，不相適合，依首開說明亦非第三審上訴之正當理由。其上訴違背法律
上之程式，應予駁回。
據上論結，應依刑事訴訟法第三百九十五條前段，判決如主文。
中      華      民      國     九十     年      八      月     十五     日
                              最高法院刑事第十一庭
                                  審判長法官  林  增  福
                                        法官  邵  燕  玲
                                        法官  吳  昆  仁
                                        法官  陳  世  雄
                                        法官  惠  光  霞
      右正本證明與原本無異
                                              書  記  官
中      華      民      國     九十     年      八      月     二十     日


司法院資訊處製作；財團法人民間司法改革基金會備份。
